【裁判字號】    92,保險,4
【裁判日期】    920516
【裁判案由】    給付保險金等
【裁判全文】
臺灣高雄地方法院民事判決  九十二年度保險字第四號
    原      告  丁○○
    訴訟代理人  丙○○
    被      告  美商大都會人壽保險股份有限公司
?
    法定代理人  乙○○
    訴訟代理人  甲○○
右當事人間給付保險金等事件，本院判決如左：
    主    文
確認原告與被告於民國九十一年一月四日所成立保險單號碼三四六二四一號保險契約
主約新保本終身壽險，及附約歲歲平安傷害保險所生之法律關係存在。
原告其餘之訴駁回。
訴訟費用由被告負擔十分之九，餘由原告負擔。
原告假執行之聲請駁回。
    事    實
甲、原告方面：
  一、聲明：
    (1)確認兩造於民國九十一年一月四日所成立保險單號碼三四六二四一號保險契約
      所生之法律關係存在。
    (2)被告應給付原告新台幣（下同）四萬八千五百元，及自起訴狀繕本送達翌日起
      至清償日止，按年息百分之五計算之利息。
    (3)訴訟費用由被告負擔。
    (4)願供擔保，請准宣告假執行。
  二、陳述：
    (1)原告於九十一年一月四日向被告投保大都會新保本終身壽險，以原告為被保險
      人，嗣原告於九十一年一月十九日入院就醫，迄九十一年一月二十六日出院，
      共住院八天，出院後門診七次，依保險契約，被告應給付住院費三萬二千元、
      交通費六千元、出院門診金一萬零五百元，共計四萬八千五百元。
    (2)經原告向被告請求理賠，被告竟主張複保險無效，惟人身無價，自無超額保險
      之問題，且原告並非在投保後數日或數月故意製造不法申請理賠之事由，亦非
      惡意投保，另原告可經由電腦連線查得原告投保情形，茍認為原告未告知影響
      其風險評估應立即拒保，卻在收取保費數年後，才主張無效，如何讓人信服，
      爰依法請求確認系爭保險契約存在，並請求給付保險金。
  三、證據：提出保險契約書、診斷證明書、存證信函為證。
乙、被告方面：
  一、聲明：原告之訴及假執行之聲請均駁回，若為不利判決，願供擔保請准免為假
      執行之宣告。
  二、陳述：
    (1)原告於九十年六月起半年內密集向國泰人壽保險公司等十家保險公司投保壽險
      、意外險及醫療險，而原告於九十一年一月四日以自己為要保人及被保險人向
      被告訂定保險時，僅說明曾投保國華人壽及蘇黎世人壽之部分，未將其餘投保
      之保險契約及金額通知被告，原告故意隱匿已與多家保險公司訂定保險契約之
      事實，意在影響被告對危險之評估，其為惡意複保險，依法系爭保險契約自屬
      無效，被告自無給付保險金之義務。
    (2)被告承保時，並未能自電腦上查得原告投保情形，而原告向被告要保時，既已
      投保九家保險公司之壽險、傷害險及醫療險，自應將與他保險公司訂立保險契
      約及真實保額正確告知被告，是其為惡意複保險甚明。
    (3)縱認保險契約有效，依契約約定及舉證責任分配，原告亦應證明係遭受外來突
      發之意外傷害而須住院治療，不得僅以住院之結果，而謂已就意外傷害事故一
      事為證明。
  三、證據：提出原告投保紀錄一覽表、要保書、保險條款為證。聲請調閱原告病歷
      資料。
    理    由
一、原告起訴主張原告於九十一年一月四日向被告投保大都會新保本終身壽險，以原
    告為被保險人，嗣原告於九十一年一月十九日因車禍入院就醫，迄九十一年一月
    二十六日出院，依保險契約，被告應給付四萬八千五百元，惟被告竟主張複保險
    無效，為此，請求確認系爭保險契約存在，並請求給付保險金等語。被告則以：
    原告於九十年六月起半年內密集向十家保險公司投保壽險、意外險及醫療險，而
    原告於九十一年一月四日向被告訂定保險時，僅說明曾投保國華人壽及蘇黎世人
    壽之部分，未將其餘投保之保險契約及金額通知被告，原告故意隱匿已與多家保
    險公司訂定保險契約之事實，其為惡意複保險，依法系爭保險契約自屬無效，被
    告自無給付保險金之義務。況原告亦未證明係遭受外來突發之意外傷害而須住院
    治療等語資為抗辯。
二、原告主張原告於九十一年一月四日向被告投保大都會新保本終身壽險，附加居家
    療養終身健康保險附約甲型、歲歲平安傷害保險附約、傷害醫療保險丙型等事實
    ，為被告所不否認，並據原告提出保險契約為證，是原告此部份之主張堪信為真
    ，此外，則為被告以前揭情詞置辯，是本件應審究者為：(1)本件有無複保險之適
    用？(2)原告就醫療部分可否請求給付保險金？茲分述如下：
    (1)人身保險究竟有無我國保險法第三十五條至第三十八條有關複保險規定之適用
      ，固有爭論，對此，兩造亦分別舉出最高法院就此一問題所表示之不同見解，
      惟本院以為：複保險之條文雖規定於保險法總則，然於法律之適用上，總則之
      規定因性質不同而不適用於分則或其他條款之情形，實非鮮見，是難遽此即認
      為複保險制度應適用於人身保險。又保險契約為最大善意契約，保險制度之本
      質在於填補被保險人所受之損害，是以，為防止被保險人經由保險制度獲得超
      過實際損害之補償，保險法因此就超額保險、代位權等設有規定，此外，更藉
      由複保險制度之設立，以防止被保險人透過重複投保之方式，超額保險，並避
      免要保人不當得利及防杜道德危險。而財產保險乃以填補要保人之財產損失為
      目的，是於保險事故發生時，應得之保險賠償，亦僅得限於補償保險利益受侵
      害之範圍內，是亦稱之為「損害保險」或「填補具體需要保險」，從而，為防
      止被保險人於保險事故發生時，只受一損害，卻可能獲得重複之保險賠償，有
      違保險制度在於填補損害之原則，故乃有上述惡意複保險禁止原則之適用，再
      者，人身保險如死亡保險、殘廢保險，基於生命身體之無價性，保險契約當事
      人可自由約定保險金額，於保險事故發生時，直接以之為賠償額而支付，因此
      人身保險又稱為「定額保險」或「填補抽象需要保險」，是本無超額保險或複
      保險發生之可能，但人身保險中有如健康保險或意外傷害保險中之醫療費用保
      險，其目的僅在補償被保險人因治療疾病所產生之費用，而應屬於損害保險之
      性質，被保險人自不得因疾病或受傷受治療而獲不當利益，是稱之為「中間性
      保險」，故複保險之規定於此亦應得適用之。據上說明，複保險制度之目的既
      在避免被保險人之不當利得，則有關複保險之適用，不應僅以人身保險之射倖
      性質高於財產保險，若投保金額過高，易肇致道德危險，且複保險係規定於總
      則編，而遽謂複保險於人身保險中有其適用。亦不應以人身無法以經濟上利益
      估定其價值，自無賠償超逾損害之可言，且倘保險法有關複保險之規定於人身
      保險亦有其適用，即與人身保險為定值保險、定額理賠之本質有違，故一概謂
      人身保險不適用複保險通知義務之規定。而應視此一人身保險究屬定額保險或
      損害保險之性質，換言之，其保險契約之目的若係在「費用之補償」，則屬損
      害賠償，則有關損害保險之相關規定－複保險，即應適用之。
    (2)本件被保險人向被告投保新保本終身壽險，主契約保額為一百萬元，及附加歲
      歲平安傷害保險附約，係就被保險人於保險期間發生身故、殘廢、重大燒燙傷
      時，給付一定額度之保險金，性質上屬定額給付。另附加居家療養終身健康保
      險附約甲型、歲歲平安傷害醫療保險丙型，則係在被保險人於保險期間內發生
      疾病或傷害住院診療時，依所門診、住院之次數、日數為給付，性質上係為填
      補被保險人因醫療而支付之醫療費用，故屬損害保險性質，此有該保險條款在
      卷可憑，是依上揭說明，原告所投保之新保本終身壽險，及附加歲歲平安傷害
      保險附約，因屬定額保險性質，而無複保險之適用，至於另附加之居家療養終
      身健康保險附約甲型、歲歲平安傷害醫療保險丙型，因性質上屬損害保險，是
      即有複保險之適用。
    (3)查：原告於向被告投保系爭保險契約當時，前亦以己為被保險人，向國泰人壽
      保險公司、國寶人壽保險公司、國華人壽保險公司、安泰人壽保險公司、新光
      人壽保險公司、保誠人壽保險公司、南山人壽保險公司、蘇黎世人壽保險公司
      、美國人壽保險公司、大都會人壽保險公司投保壽險及意外險，其中亦包含意
      外住院日額之保險，此有原告投保紀錄一覽表在卷可參，原告對此亦不爭執，
      而原告於向被告投保之時，就此一投保情形，僅就國華人壽保險公司、蘇黎世
      人壽保險公司所投保之內容為記載，此外並未註記，此有要保書在卷可參，是
      原告就前所投保之保險人名稱、保險金額既未詳實告知被告，則揆諸前開說明
      及保險法第三十七條之規定，原告向被告所投保附加之居家療養終身健康保險
      附約甲型、歲歲平安傷害醫療保險丙型，即屬無效，至所投保之新保本終身壽
      險，及附加歲歲平安傷害保險附約，因屬定額保險性質，而無複保險之適用，
      是自不因原告未據實告知而使該保險無效。
    (4)再查，原告所附加之居家療養終身健康保險附約甲型、歲歲平安傷害醫療保險
      丙型，既因違反複保險之規定而無效，則原告主張因意外，依居家療養終身健
      康保險附約甲型第四條、第五條、第六條請求居家療養金、出院交通費保險金
      、出院後門診保險金共四萬八千五百元云云，不論原告是否確因意外而受傷，
      自不得依無效之保險契約請求保險金。
三、綜上所述，原告所投保之新保本終身壽險，及附加歲歲平安傷害保險附約，因無
    複保險之適用，自不因原告於投保時有無告知他保險人，而使契約無效，惟被告
    對此既辯稱契約無效，則原告就此部分請求確認該保險契約所生之法律關係存在
    ，自屬有理，應予准許。至另附加之居家療養終身健康保險附約甲型、歲歲平安
    傷害醫療保險丙型，因性質上屬損害保險，有複保險之適用，而原告又未據實告
    知，使契約無效，則原告就此部分請求確認契約所生之法律關係存在並據以請求
    給付保險金四萬八千五百元，及自起訴狀繕本送達翌日起至清償日止，按年息百
    分之五計算之利息，即屬無理，應予駁回。
四、原告就請求給付保險金訴訟部分，既經駁回，則其假執行之聲請，即失所依附，
    應併予駁回。
五、據上論結，本件原告之訴為一部有理由、一部無理由，依民事訴訟法第七十九條
    但書，判決如主文。
中      華      民      國    九十二    年      五      月     十六     日
                              臺灣高雄地方法院民事第二庭
~B法      官  楊國祥
右為正本係照原本作成。
如不服本判決，應於送達後廿日內，向本院提出上訴狀並表明上訴理由，如於本
判決宣示後送達前提起上訴者，應於判決送達後十日內補提上訴理由書（須附繕本）。
中      華      民      國    九十二    年      五      月     十六     日
~B法院書記官  光聰


司法院資訊處製作；財團法人民間司法改革基金會備份。
